臺灣宜蘭地方法院刑事判決　　　　　　　　　　　　　　九十年度訴字第三九六號
　　公　訴　人　臺灣宜蘭地方法院檢察署檢察官
　　被　　　告　壬○○
　　被　　　告　己○○
　　被　　　告　甲○○
　　被　　　告　丁○○
　　右　一　人
　　選任辯護人　石吉村
　　被　　　告　乙○○
　　右　一　人　黃豪志
　　選任辯護人　柯士斌
右列被告因詐欺案件，經檢察官提起公訴（九十年度偵字第二六九八號），本院判決
如左：
    主  文
壬○○共同行使偽造私文書，足以生損害於公眾及他人，累犯，處有期徒刑陸月，如
易科罰金，以參佰元折算壹日。偽造之「建生醫院診斷證明書章」印章壹枚及蓋用於
「建生醫院診斷證明書」上之印文壹枚均沒收之。
己○○、甲○○、丁○○共同行使偽造私文書，足以生損害於公眾及他人，處有期徒
刑伍月，如易科罰金，均以參佰元折算壹日。偽造之「建生醫院診斷證明書章」印章
壹枚及蓋用於「建生醫院診斷證明書」上之印文壹枚均沒收之。
乙○○共同行使偽造私文書，足以生損害於公眾及他人，處有期徒刑肆月，如易科罰
金，以參佰元折算壹日。偽造之「建生醫院診斷證明書章」印章壹枚及蓋用於「建生
醫院診斷證明書」上之印文壹枚均沒收之。
    事  實
一、壬○○於民國八十七年間，因過失致死案件，經雲林地方法院判處應執行有期徒
    刑六月，於八十七年七月三十日易科罰金執行完畢。其友人丙○○（已死亡）知
    悉藉由賽鴿可獲取暴利，且若於賽鴿之日以直昇機搭載賽鴿，將可迅速抵達目的
    地，而獲取高額獎金，便先於民國九十年二月間雇用壬○○、己○○、甲○○於
    宜蘭縣及台東縣豢養賽鴿，且每月各支付新臺幣（以下同）二萬元代價予三人，
    迄同年五月間，丙○○與壬○○知悉即將於九十年五月六日進行比賽，而圖謀以
    直昇機運送賽鴿之方式取得比賽之優勝獎金，且明知甲○○並未有何心肌梗塞之
    疾病，竟與丁○○、乙○○、己○○、甲○○共同基於意圖為自己不法所有及行
    使偽造私文書之犯意聯絡，先由丙○○委託不知情之刻印店人員偽刻「建生醫院
    診斷證明書章」一枚，再蓋用於其所設計宜蘭縣蘇澳鎮建生醫院（以下簡稱：「
    建生醫院」）診斷證明書格式，偽填甲○○之姓名、出生年月日、心肌梗塞之病
    因及醫師囑言，而偽造以建生醫院所出具病患甲○○之診斷證明書之私文書，於
    同年五月五日晚間八時三十二分，傳真至址設台北市○○○路七百五十五號二樓
    之二之亞太航空公司，後再由丁○○書寫以甲○○名義出具之委託切結書、委託
    函、委託契約書及緊急搭機切結書，於同年五月五日晚間十一時一分至四分，在
    雲林縣某不詳超商委由不知情之店員連同其五人之搭機名冊傳真至亞太航空公司
    ，以甲○○欲申請承租亞太航空公司直昇機進行病患後送至彰化縣芬園鄉祥光寺
    停車場之意思而行使之，足以生損害於亞太航空公司及建生醫院。嗣壬○○並於
    同年月五日晚間駕車搭載乙○○、丁○○前往宜蘭縣。迄九十年五月六日上午八
    時五分，即由甲○○偽裝成病患並躺於擔架上，丁○○、己○○則負責抬擔架，
    乙○○則身著白色洋裝偽裝成護士站於其旁，而壬○○則以某不詳包裝裝載十四
    隻賽鴿，旋即共同搭乘其先前向亞太航空公司所租賃之直昇機由宜蘭縣蘇澳鎮文
    化國中出發，以此方式施用詐術參與比賽，致使當日一同參與賽鴿之人及賽鴿協
    會陷於錯誤。壬○○於該直昇機飛越梨山時，旋即要求該直昇機副駕駛辛○○降
    落於距離賽鴿終點較近之南投縣九族文化村，惟因與先前甲○○等人所申請之事
    項不符，致遭辛○○拒絕，並於同日上午九時十分抵達目的地，壬○○於下機後
    即支付丙○○事前交付之租金三十萬元，並給予甲○○一萬元之代價，爾後壬○○、己○○、甲○○、丁○○、乙○○即分頭各自離去，甲○○則根本未赴醫院
    就診，惟因時間未能確實掌握，致壬○○等人無法獲得賽鴿優勝獎金而未得逞。
    嗣於九十年五月十一日，亞太航空公司將前開診斷證明書傳真至建生醫院進行審
    查，始知悉該診斷證明書為偽造，並循線查獲壬○○、丁○○、己○○、甲○○
    、乙○○而偵悉上情。
二、案經內政部警政署航空警察局移送臺灣宜蘭地方法院檢察署偵查起訴。
    理  由
一、訊據被告壬○○、己○○、甲○○就受丙○○雇用，為詐取賽鴿比賽獎金，而由
    被告甲○○佯裝病患，另由被告丁○○填寫相關文書向亞太航空公司申請緊急病
    患救護（ＥＭＳ），藉以運送渠等豢養十四隻賽鴿提前抵達彰化賽鴿比賽之終點
    站，後因未即時趕至而無法勝出等情，於本院審理中均供承不諱，惟被告乙○○
    及丁○○矢口否認右揭犯行，被告乙○○辯稱：九十年五月五日週六假日伊在姐
    姐家中閒聊，適逢姐之友人被告壬○○來訪，告知因好友生病要駕車往宜蘭協助
    ，翌晨擬包租直昇機返回彰化，而伊鮮少至宜蘭，另有一同鄉好友戊○○在宜蘭
    工作，且從未搭乘直昇機，一時出於好奇，乃表示欲一同前往順道訪友，旋於晚
    間十時抵達戊○○宅借宿，被告壬○○則駕車離去，於翌日六十三十分許被告壬○○來接伊，後則直驅蘇澳文化國中，伊在車上昏睡，抵達現場時，僅見一擔架
    及三名男子，半小時後直昇機到場即返回彰化，當日雖穿著白色衣物，但為削肩
    白色洋裝，其上綴有亮片，僅隨身攜帶一小包包，未帶護士帽及提包，一望即知
    與護士裝扮大有差異，伊確實不知被告壬○○等係為運送賽鴿而搭乘直昇機，亦
    不知偽造文書之事，也非故意裝扮護士而有詐欺之犯意云云。被告丁○○則辯稱
    ：本件委託亞太航空公司從事運送病患任務之委託切結書上之「委託人」記載丁○○，委託契約書上「承租人」欄記載丁○○，委託函上之「代表人」記載為丁○○，該公司搭載名冊記載搭載人員為：尹進明、乙○○、壬○○、己○○、丁○○等，均係渠以自己名義與亞太航空公司訂立委託契約，並未以他人名義偽造
    文書，雖事後知悉內容不實，仍屬虛妄行為，不能逕以偽造文書相繩；另當日渠
    因心情不佳，於九十年五月五日晚間至被告壬○○住處找其聊天喝酒，被告壬○○則約渠至宜蘭南澳找朋友玩，後因被告壬○○有事外出，央渠代為填寫文件，
    渠方以自己名義代為具名、填寫相關文件，實不知被告壬○○非為賽鴿協會會員
    ，卻擬以直昇機運送賽鴿參賽，自始不知有鴿子，不知被告甲○○未有患病，不
    知診斷證明書係假的，亦不識被告壬○○以外之其餘搭機人員，於事前並未合謀
    ，又無分擔實施行為，實不能以其被刻意隱瞞、利用，故而同時搭乘直昇機，而
    令負共犯之責。又當日賽鴿比賽，僅為進入第二觀之資格賽，並無獎金，亦未有
    被害人，實為賽鴿比賽前之預備行為，不能遽以未遂犯論處云云。經查：
（一）右揭事實，除據被告壬○○、己○○、甲○○於本院審理、調查中均供承不諱
      外，並經證人即直昇機駕駛辛○○於警訊、偵查及本院審理中均證述綦詳，且
      有被告丁○○填寫而傳真至亞太航空公司之搭載人員名冊、委託切結書、委託
      契約書、委託函亞太航空公司九十年五月十四日亞太（九０）安管字第九００
      五一四０一號函所附ＥＭＳ執行經過報告一份附卷可稽，並有丙○○委託被告
      壬○○提領號交付與壬○○三十萬元之斗六信用合作社活期存款取款憑條一紙
      （取款日期：九十年三月二十日、帳號：一四九二八─四）存卷可憑，核予搭
      乘直昇機之費用相符，堪信被告壬○○、己○○、甲○○等自白明知無緊急病
      患運送，竟由甲○○佯裝病患，被告壬○○並囑託被告丁○○填寫委託切結書
      、委託函、委託契約書及緊急搭機切結書等相關文件申請飛航，並要求直昇機
      降落於距賽鴿比賽終點站較近之地點，後因遭駕駛辛○○拒絕而未能使賽鴿及
      時趕至致無法勝出等情應與事實相符。
（二）被告乙○○雖以前詞置辯，並舉證人戊○○於本院結證稱：她（指被告乙○○
      ）要來宜蘭之前，有在彰化打電話給我，她說她沒有坐過直昇機，所以隔天要
      搭直昇機，順道來看我，當天她直接到我家門口，由何人搭載我不知道，她當
      天穿著的就是今天穿的白色洋裝（裙長至膝蓋、綴有亮片），隔天他說與朋友
      約在宜蘭橋那裡，說會有人來接她；她沒有告訴我什麼事，我有問她為何要搭
      直昇機，他告訴我說只是好奇等語（見本院九十一年五月二十一日訊問筆錄）
      ，然僅能證明被告乙○○於當日確曾至證人戊○○家中，尚無法證明被告乙○○前往宜蘭之真實目的為何。另被告乙○○當日穿著為一白色削肩洋裝，其上
      綴有亮片，並斜揹一小包包，外罩白色薄上衣之情，同據共同被告己○○、甲○○、丁○○證述屬實。詰之證人辛○○於本院審理中證稱：我們以為她是隨
      機護理人員，因為他穿白色衣服，從外觀上我們認為可能是護理人員等語（見
      本院九十一年五月二十八日訊問筆錄）；雖證人辛○○後證稱當天被告等在機
      上並未交談，也沒有看見被告乙○○有何照顧傷患之舉動，然亦稱：我未說被
      告乙○○穿著白色護士服，依據經驗，我們只是認為ＥＭＳ急救任務，應該會
      有護理人員隨行等語（見同日訊問筆錄），顯見依一般人之經驗法則，被告乙○○之穿著，並陪同在直昇機上之擔架旁，已足以人信為係隨行之護理人員，
      難認其無混淆視聽，使人誤信為護士之意。又被告乙○○在案發前晚將年籍資
      料交與被告壬○○用以申請搭乘直昇機以救助被告壬○○好友之事，業據被告
      乙○○自承在卷，如被告壬○○為救助好友急症，而申請搭機，則情況應甚為
      緊急，被告乙○○知悉後應瞭解係為救助病患而為具有急迫性之旅程，豈能特
      以好奇為由請求同坐直昇機一日之內往來宜蘭彰化之間？顯見被告乙○○於事
      前應知該航程之實際目的，方能從容起程，當日並穿著白色衣物前往，足認與
      其餘被告間應有共同偽造文書及詐欺之犯意聯絡及行為分擔。是被告乙○○所
      辯，顯係卸責之詞，不足採信。
（三）另被告丁○○於九十年五月五日晚間填寫亞太航空公司搭載人員名冊、委託切
      結書、委託契約書、委託函，並於同日晚間十一時一分至四分許，在雲林縣不
      詳超內傳真至亞太航空公司等情，業據被告丁○○於本院調查、審理中均供承
      不諱，並經被告壬○○證述屬實，且有上開文件存卷可憑。被告丁○○於「亞
      太航空公司搭載人員名冊」中，填載被告五人之姓名年籍資料，於「委託切結
      書」中簽名表示「本人甲○○因運送病患，目前住建生醫院，急欲謹此委託貴
      公司直昇機緊急載送，搭乘病患及隨同人員，於飛航途中因自身狀況、疾病及
      飛航而產生之不適應症或違反飛行規則而致傷亡，本人願負全責，貴公司不負
      任何賠償責任」，並於委託函中簽名表示「一、本人為運送病患由，擬租用貴
      公司ＢＥＬＬ四一二型直昇機實施空中。二、時間：自九十年五月五日至九十
      年五月六日視天候狀況擇日實施」，雖被告丁○○辯稱係受被告壬○○之託代
      為填寫文件傳真，不知內容為何云云，然被告丁○○於填寫上開文書之際，應
      瞭解係為切結保證本次航空之任務及責任，就係為委託運送病患被告甲○○一
      事，尚難諉為不知。又傳真文件時，係由被告壬○○帶同被告丁○○前往超商
      傳真等情，業據被告丁○○自承在卷，同經被告壬○○證述屬實（見本院九十
      一年五月二十八日訊問筆錄），衡諸常情，則被告丁○○於此之時應就被告甲○○之狀況及異於尋常之搭乘直昇機送醫之情況詳加詢問，被告丁○○於本院
      審理中表示對於搭機一事全然不知情云云，實難採信。則被告丁○○雖以自身
      名義於事前簽名申請，惟明知該次緊急救護病患飛行任務並非尋常，仍予以簽
      名切結保證相關責任，並特於委託函中載明「本航次參拾萬元整」，且於運送
      過程中協助搬運擔架上未患有疾病之被告甲○○上機，難認無參與被告壬○○
      等人詐取賽鴿比賽獎金之共同行為及犯意聯絡。是被告丁○○所辯，仍屬飾卸
      之詞，無堪憑採。至傳真至亞太航空公司之「建生醫院診斷證明書」，其格式
      及印文均係偽造，並經證人即建生醫院護理主任庚○○證述綦詳，且有建生醫
      院真正印章及空白診斷證明書附卷可參，然據被告壬○○於本院審理中證稱：
      診斷證明書不是我交給被告丁○○的；當天是我與航空公司聯絡好，才請被告
      丁○○傳真名冊，診斷證明書我不知從何而來，我們本來是要租用德安航空，
      但是德安沒有飛機，德安航空才帶我們找亞太航空我不知道診斷證明書係何人
      傳真給航空公司，也不知道印章是何人刻的，與亞太聯絡原先是丙○○叫我跟
      德安的張教官聯絡等語（見本院九十一年五月二十一日、五月二十八日訊問筆
      錄），並經證人辛○○於本院審理中到庭結證稱：何人傳真我不知道，但確實
      有傳真這些資料等語（見本院九十一年五月二十八日訊問筆錄），且前開診斷
      證明書傳真至亞太航空公司之時間與其餘文件傳真之時間，相距近三小時，此
      有亞太航空公司九十年五月六日ＥＭＳ執行經過報告在卷可稽，堪信應係丙○○「建生醫院診斷證明書章」而蓋用於偽造支建生醫院展斷證明書格式上，而
      傳真至亞太航空公司，足人信係真正之診斷證明書，其用意在表示被告甲○○
      患病，持已向亞太航空公司申請緊急救援而行使，公訴人此部分所指，恐有誤
      會，併敘明之。惟丙○○偽造診斷證明書並持之以行使之目的係為詐取賽鴿比
      賽獎金，與其餘被告就偽裝病患、護士及運送賽鴿之行為，均有共同犯意之聯
      絡，應認係犯罪事實之一部，故雖丙○○已死亡，然共同被告就此部分仍應負
      擔共犯之責。是本件事證明確，被告五人等之犯行，洵堪認定，應予依法論科
      。
二、被告壬○○、己○○、甲○○、丁○○、乙○○及丙○○意圖為自己不法所有，
    明知被告甲○○並未患病，仍偽稱其患病，偽造醫院診斷證明書，足以生損害於
    建生醫院及亞太航空公司，填寫相關文件，傳真至航空公司而行使，再由被告甲○○偽稱病患躺於擔架上，由被告己○○、丁○○協助搬運擔架，並由被告乙○○身著白色衣物，於該情境下客觀上令人一望而認其為護理人員，擬以詐術取得
    賽鴿比賽獎金，使該次參與賽鴿比賽之人陷於錯誤，後因時間計算錯誤而未得逞
    ，核渠等所為，係犯刑法第二百一十條、第二百一十六條行使偽造私文書罪及第
    三百三十九條第一項、第三項之詐欺取財未遂罪。被告等已著手於詐欺犯罪行為
    之實施，而未致生詐得財物之結果，為未遂犯，所犯詐欺罪部分應依刑法第二十
    六條前段之規定減輕其刑。被告壬○○、己○○、丁○○、甲○○、乙○○及丙○○等人就前揭犯行，有犯意之聯絡及行為之分擔，皆為共同正犯。被告丙○○
    利用不知情之刻印店人員偽刻印章，為間接正犯。又被告等偽造私文書即診斷證
    明書復持以行使，偽造私文書之低度行為為高度之行使行為所吸收，不另論罪。
    再者，其等偽刻「建生醫院診斷證明書章」蓋用於偽造之診斷證明書格式之偽造
    印章、印文行為，為偽造私文書之行為所吸收，亦不另論罪。另被告等行使偽造
    私文書之目的係為詐取賽鴿比賽獎金，渠等所犯上開二罪間，有方法結果之牽連
    關係，應從一重之行使偽造私文書罪處斷。茲查，被告壬○○於八十七年間，因
    過失致死案件，經雲林地方法院判處應執行有期徒刑六月，於八十七年七月三十
    日易科罰金執行完畢，有卷附之臺灣高等法院檢察署刑案紀錄簡覆表可按，其受
    有期徒刑之執行完畢，五年以內再犯有期徒刑以上之罪，為累犯，應依法加重其
    刑。爰審酌賽鴿比賽係飼主日常之休閒娛樂活動，被告等不思以正當方式參賽，
    竟以搭乘直昇機飛行之方式運送賽鴿，藉以牟取暴利，已破壞比賽之公平性及正
    當性，並影響賽鴿比賽之風氣，渠等犯罪之動機、目的、手段皆不宜輕議，惟渠
    等於賽後並未取得獎金，且於犯後大致坦承犯行，並供出其他共犯，顯見犯後已
    有悔意等一切情狀，分別量處如主文所示之刑，並均諭知易科罰金之折算標準，
    以示懲儆。
三、至偽刻之「建生醫院診斷證明書章」及蓋用於偽造之「建生醫院診斷證明書」上
    之印文一枚，雖未扣案，然亦不能證明業已滅失，爰依刑法第二百十九條宣告沒
    收之。
據上論斷，應依刑事訴訟法第二百九十九條第一項前段，刑法第二百十條、二百十六
條、第三百三十九條第一項、第三項，第五十五條、第四十七條、第二百十九條，第
四十一條第一項，罰金罰鍰提高標準條例第一條前段、第二條，判決如主文。
本案經檢察官張鳳清到庭執行職務。
中         華         民           國    九十一    年   六  月   十一   日
                                臺灣宜蘭地方法院刑事第二庭
                                    審判長法  官  黃  永  勝
                                          法  官  鄭  貽  馨
                                          法  官  郭  顏  毓
右正本證明與原本無異。
如不服本判決，應於判決送達後十日內，向本院提出上訴狀。（應附繕本）
                                          書記官  莊  淑  茹
中         華         民           國    九十一    年   六  月   十三   日
附錄本案論罪科刑法條：
中華民國刑法第三百三十九條
意圖為自己或第三人不法之所有，以詐術使人將本人或第三人之物交付者，處五年以
下有期徒刑、拘役或科或併科一千元以下罰金。
以前項方法得財產上不法之利益或使第三人得之者，亦同。
前二項之未遂犯罰之。
